【裁判字號】    97,上易,251
【裁判日期】    970603
【裁判案由】    侵占
【裁判全文】
臺灣高等法院刑事判決                 97年度上易字第251號
上  訴  人  臺灣板橋地方法院檢察署檢察官
被      告  甲○○
選任辯護人  何兆龍律師
上列上訴人因被告侵占案件，不服臺灣板橋地方法院九十六年度
易字第二四一四號，中華民國九十六年十二月十二日第一審判決
（起訴案號：臺灣板橋地方法院檢察署九十六年度偵字第九三二
一號），提起上訴，本院判決如下：
    主  文
上訴駁回。
    理  由
一、公訴意旨略以：被告甲○○於民國九十三年十二月三十日受
    其前妻丙○之委託，出售其名下「臺灣喬亞股份有限公司」
    （下稱喬亞公司）之股份三十六萬股（下稱系爭股份），並
    於九十四年三月間以新臺幣（下同）六百萬元之代價，出售
    其中十八萬股予謝美麗後，僅交付其中二百萬元之股款與丙
    ○，並意圖為自己不法之所有，將餘款四百萬元侵吞入己；
    且於九十四年四月二十五日將剩餘未出售之十八萬股股份過
    戶於自己名下，據為己有。嗣謝美麗於購入上開股份後主動
    與丙○聯繫，始查悉上情，因認被告甲○○所為涉犯刑法第
    三百三十五條第一項之普通侵占罪嫌。
二、公訴人認被告甲○○涉有上開侵占罪嫌，無非以被告甲○○
    之供述、告訴人丙○之指訴、證人乙○○及謝美麗之證詞，
    及有股份協議書、股權同意書、股東入股金證明書、收據、
    喬亞公司存摺影本、喬亞公司設立及歷次變更登記事項卡等
    證物，為其主要之論據。
三、有關證據能力之說明：
    被告及辯護人就上開檢察官所舉之證據，對告訴人丙○及證
    人乙○○於偵查中之供述，爭執其證據能力，其餘則同意有
    證據能力，茲分述如后：
(一)按被告以外之人於審判外之言詞或書面陳述，除法律有規定
    者外，不得作為證據；又被告以外之人於審判外之陳述，雖
    不符合同法第一百五十九條之一至第一百五十九條之四之規
    定，但經當事人於審判程序同意作為證據，法院審酌該言詞
    陳述或書面陳述作成時之情況，認為適當者，亦得為證據。
    當事人、代理人或辯護人於法院調查證據時，知有第一百五
    十九條第一項不得為證據之情形，而未於言詞辯論終結前聲
    明異議者，視為有前項之同意，刑事訴訟法第一百五十九條
    第一項及第一百五十九條之五分別定有明文。經查，本判決
    下列所引用之各該被告以外之人於審判外之言詞或書面陳述
    （除告訴人丙○在偵查中之指訴、證人乙○○在偵查中之供
    述，另詳下述以外），其餘屬傳聞證據部分，檢察官、被告
    及辯護人於本院準備程序及審判期日中，均明示同意此部分
    之證據有證據能力（見本院卷第二十頁、第五十頁反面），
    且迄至言詞辯論終結前亦未撤回前開同意，本院審酌上開證
    據資料製作時之情況，尚無違法不當及證明力明顯過低之瑕
    疵，亦認為以之作為證據應屬適當，故揆諸前開規定，爰依
    刑事訴訟法第一百五十九條之五規定，認前揭證據資料均有
    證據能力，合先敘明。
(二)按被告以外之人於審判外之言詞或書面陳述，除法律有規定
    者外，不得作為證據；被告以外之人於偵查中向檢察官所為
    之陳述，除顯有不可信之情況者外，得為證據；刑事訴訟法
    第一百五十九條第一項、第一百五十九條之一第二項分別定
    有明文；又證人、鑑定人依法應具結而未具結者，其證人或
    鑑定意見不得作為證據，同法第一百五十八條之三亦有明定
    。查告訴人丙○於偵查中之陳述，係被告以外之人於審判外
    之陳述，雖其係以告訴人之身分出庭，惟仍無礙其證人之性
    質，是對被告犯罪事實構成要件之供述，仍應予以具結，始
    足為論罪科刑之依據。本案告訴人丙○於偵查中之供述依上
    開說明，僅係意見陳述，既未經具結，依刑事訴訟法第一百
    五十八條之三之規定，其在偵查中之證詞無證據能力（僅得
    為彈劾之依據）。至其在原審審理中以證人之身分出庭，經
    具結後行交互詰問所得之證詞，有證據能力自不待言。
(三)又證人乙○○於偵查中之供述依上開規定固為審判外之陳述
    ，且未經具詰，惟斯時其係以「共同被告」之身分應訊，非
    於偵查中依法應具結之人，自非刑事訴訟法第一百五十八條
    之三規範之對象，且為保障被告甲○○對證人乙○○之詰問
    權，原審及本院於審理中均依被告之聲請傳訊證人乙○○到
    庭依法具結後進行交互詰問，而檢察官及被告、辯護人均就
    上開證人於偵查中證述之事項予以詰問，足認被告就證人乙
    ○○於偵查之證言已行使反對詰問權，且證人乙○○於偵查
    中所為之供述，並無顯有不可信之情況，是證人乙○○在偵
    查中之供述有證據能力，被告及辯護人指稱無證據能力云云
    ，自不足採。
四、按犯罪事實應依證據認定之，無證據不得認定犯罪事實；又
    不能證明被告犯罪者，應諭知無罪之判決，刑事訴訟法第一
    百五十四條第二項、第三百零一條第一項分別定有明文。次
    按刑法上之侵占罪，以意圖為自己或第三人不法之所有，而
    擅自處分自己持有之他人所有物，即變持有為不法所有之意
    思為其構成要件；若未持有他人所有物，僅依約定應給付他
    人之物而未給付，則係民事上違背履行契約問題，與侵占罪
    之要件不合，最高法院七十二年度台上字第一五七五號判決
    意旨可資參照。訊據被告甲○○固坦承於上揭時、地，以六
    百萬元之代價出賣告訴人丙○名下「喬亞公司」股分十八萬
    股，且僅交付其中二百萬元款項，並變更其中十八萬股至自
    己名下之事實不諱，但堅決否認被訴侵占之犯行，辯稱：伊
    係以技術代替金錢出資而取得喬亞公司的三十六萬股股份，
    告訴人丙○係其前妻，因雙方另有債務糾紛，且自己銀行信
    用不良，始請丙○代為掛名股東，以股票擔保伊對告訴人丙
    ○之債務，故上開股票實為伊所有，伊處分自己之財產應非
    侵占。謝美麗確實有拿六百萬元購買僑亞公司之股票，伊告
    知謝美麗在丙○名下之三十六萬股股票係伊所有，謝美麗亦
    知情，因丙○對謝美麗表示股票是她所有，伊有對謝美麗將
    其中二百萬元股款支付予丙○，故謝美麗依指示交付二百萬
    元支票給丙○，謝美麗有將另外三百萬元之股款匯給公司帳
    戶，另十八萬股之股份過戶在伊名下之過程，係由乙○○及
    謝美麗處理，伊不知情等語。是本案應審究者，厥為系爭股
    份究為被告所有而借名登記在告訴人丙○之名下，抑或被告
    為清償積欠告訴人丙○之款項而將系爭股份抵償債務，以及
    股份登記能否為侵占犯罪之客體。
五、本院查：
(一)按刑法上之侵占罪，係以侵占自己持有他人之物為要件，所
    謂他人之物，乃指有形之動產、不動產而言，並不包括無形
    之權利在內，單純之權利不得為侵占之客體；且所謂侵占罪
    ，以被侵占之物先有法律或契約上之原因在其持有中者為限
    ，否則不能成立侵占罪（最高法院七十一年度台上字第二三
    ０四號判例意旨可資參照）。本案喬亞公司並非公開發行股
    票之公司，其股權之表徵僅係登記在公司股東名冊上，並無
    印行實體股票流通市面，此業據被告於本院審理中供承在卷
    ，核與證人乙○○於本院證述之情節相符，並有經濟部中部
    辦公室喬亞公司登記卷證一件在卷可稽。準此，系爭三十六
    萬股之股票，僅係喬亞公司之股權而已，非有形之動產，揆
    諸首揭判例意旨說明，本不得為侵占犯罪之客體，是公訴人
    指稱被告侵占告訴人丙○名下剩餘之十八萬股股票，並將之
    登記在自己名下，縱屬事實，亦不成立侵占犯罪。
(二)本案喬亞公司係由被告甲○○及乙○○二人合夥成立，其中
    乙○○出資二百五十萬元，被告以其實驗室設備抵充股價二
    百五十萬元，雙方各取得二十四萬股，另被告以其具備之技
    術另取得十二萬股之「技術股」，是被告合計共取得三十六
    萬股之股權，而於設立登記時，被告因己身債信不良，且積
    欠告訴人即前妻丙○約三百萬元之債務，遂要求乙○○將三
    十六萬股之股權登記在告訴人丙○名下。嗣證人乙○○認被
    告之實驗室設備不值三十萬元，要求被告補繳投資款項以供
    公司周轉，被告甲○○則在乙○○之介紹下引進謝美麗投資
    六百萬元，其中三百萬元由謝美麗匯款進入喬亞公司帳戶，
    另給付三百萬元予被告甲○○，其中二百萬元依被告甲○○
    之指示給付告訴人丙○，因此取得十八萬股股權之事實，業
    據被告供承在卷，核與證人乙○○、丙○、謝美麗證述之情
    節大致相符，並有喬亞公司登記事項、股份協議書、股權同
    意書、匯款資料在卷可稽。而有關證人之陳述如下：
  1.證人乙○○於原審審理時具結證稱：伊之所以會將喬亞公司
    的三十六萬股的股份登記在丙○名下，是因為當時被告說他
    與丙○是夫妻關係，被告說他信用不良，要把股份登記在丙
    ○名下；因被告說他的實驗室設備有二百五十萬元的價值，
    所以被告說他佔二十四萬股，我的部分有拿出二百五十萬元
    現金，也佔二十四萬股，另十二萬是技術股算是被告的，所
    以被告有三十六萬股。後來我請人鑑定實驗室的價值不到三
    十萬元，故經質問被告後，被告說要補投資款的差額，才會
    匯入三百萬元。事後伊才知道三百萬元是由被告賣股份給謝
    美麗而取得，而由謝美麗的恆昱公司於九十四年七月四日匯
    入三百萬元至喬亞股份有限公司帳戶（見原審卷第六十六至
    六十七頁）。
  2.證人乙○○再於本院審理時結證稱：甲○○、丙○沒有出資
    …，「技術股」是由甲○○出…，當時是因為甲○○的信用
    不良，所以所有股份都在丙○身上，至於他們的內部關係如
    何我不清楚，當初我答應要給的技術股應該登記在甲○○名
    下，但他們要求登記在丙○名下…，還沒合作之前我不清楚
    他們之間的債權債務關係，一開始我是跟甲○○洽談合夥的
    事，要登記時才跑出丙○這個人。…，當時是甲○○跟我談
    合夥，丙○只是掛甲○○的股份等語（見本院卷第五十二至
    五十四頁）。
  3.又證人丙○亦於原審結證稱：伊於喬亞公司成立登記之初即
    是股東，但並沒有出資，就伊當時所知，伊名下股份的價值
    大約二百多萬元，是因為被告跟乙○○都有說被告的產品與
    KNOW HOW價值二百多萬元，當時被告並沒有實際現金出資，
    伊覺得被告的智慧財產就是出資等語（見原審卷第五十頁、
    第五十三頁）。
  4.則依上開證人乙○○及丙○所述內容，與被告供述上開喬亞
    公司三十六萬股股份係其以設備、技術代替金錢出資而取得
    乙節相吻合。由此可知，喬亞公司設立之初被告確有以設備
    及技術代替現金出資以入股於喬亞公司，而借用告訴人名義
    將其所出資所得股份借名登記於告訴人名下，告訴人實際上
    並未有任何出資無誤。
(三)至於系爭股權登記在告訴人丙○名下之原因為何，告訴人於
    檢察官偵訊時陳稱：系爭喬亞公司三十六萬股股份是被告用
    來清償之前欠伊的三百四十二萬九千一百三十元而取得等語
    （見九十六年度偵字第九三二一號偵查卷第八頁）。惟按告
    訴人之告訴，係以使被告受刑事訴追為目的，是其陳述是否
    與事實相符，仍應調查其他證據以資審認，最高法院五十二
    年度台上字第一三００號著有判例，且此項陳述無證據能力
    業如前述。第查，證人即告訴人丙○於原審審理時已明白證
    述：伊持有喬亞公司三十六萬股股份，是因為被告欠伊錢，
    說要還伊錢，而把股份登記在伊名下，當初登記時並沒有很
    清楚地約定：上開股份是做為借款債權擔保或是還款之用，
    但後來有於九十三年十二月三十日補一份協議書。被告借款
    連同利息有積欠伊三百四十二萬九千一百三十元。本來是請
    乙○○處分伊的股份來清償被告欠伊的錢。但是乙○○不願
    意，被告就說由他來處理。喬亞公司股東原本是要登記為四
    個人，後來變成兩個人的原因，是因為被告不能當連帶保證
    人，伊則有擔任公司貸款的連帶保證人，現在因喬亞公司有
    債務需要由伊負連帶保證責任，所以伊希望被告能處分伊的
    股份以終止連帶保證人的責任等語（見原審卷第五十至五十
    三頁）。據上可知，被告並未與告訴人明確約定將系爭三十
    六萬股股份登記在告訴人名下之目的，即係用來清償積欠告
    訴人三百四十二萬九千一百三十元債款之用。參以卷附由告
    訴人丙○於九十五年十二月十三日出具之刑事告訴狀記載內
    容略以：被告因積欠告訴人三百餘萬元，而於九十三年初，
    被告與乙○○欲成立喬亞公司之際，即有表示願將其所持有
    之喬亞公司三十六萬股股份全數登記於告訴人所有「作為擔
    保」，將來出售該股票即可獲得清償等情（見同署九十六年
    度他字第一一一五號偵查卷第一頁）。又參酌告訴人、被告
    及乙○○三方於九十三年十二月三十日所共同簽立之股份協
    議書內容亦明確記載：「立書人丙○（以下簡稱甲方）、甲
    ○○（以下簡稱乙方）、及乙○○（以下簡稱丙方）等三方
    ，茲就甲方所有之台灣喬亞國際股份有限公司之股份，亦即
    係由丙方（按依協議書前後文意應指乙方即甲○○而誤載為
    丙方）以提供技術出資方式，由甲方登記為喬亞公司之發起
    人所取得者之三十六萬股等相關事宜，達成協議：一、甲、
    乙、丙三方同意並承諾，於喬亞公司設立登記滿一年，甲方
    得合法轉讓公司股份時，由丙方以新台幣二百五十萬元整，
    買受甲方所有之喬亞公司股份三十六萬股，……三、乙方積
    欠甲方之三百四十二萬九千一百三十元債務，甲、乙、丙三
    方同意，以甲方依本協議所取得之股份價款抵償之。所餘不
    足抵償之九十二萬九千一百三十元部分，則由乙方自九十四
    年一月十二日起，按月於每月十二日返還三萬元予甲方，至
    完全清償止…。」等語（詳見同前偵查卷第五至七頁）。告
    訴人丙○對於上開書面證據為真正並不爭執，則倘若登記在
    告訴人丙○名下之三十六萬股喬亞公司股份果真為告訴人所
    有，則無論被告出售上開三十六萬股股份所得價款數額高低
    ，理應全數盡歸屬告訴人所有，告訴人焉有需簽立上揭股份
    協議書，同意將其自己所有的上開股份出售款用來做為清償
    被告積欠伊之債款之理？據此可知，告訴人丙○對於被告出
    售登記在其名下之三十六萬股喬亞公司股份為被告所有，系
    爭股份僅係被告向其借名登記在其名下，以供擔保被告對其
    積欠之債務等情應知之甚詳。則被告辯稱系爭股份為其所有
    ，只是交給丙○做為擔保而借名登記在丙○名下乙節，洵屬
    有據。
(四)雖證人謝美麗於原審審理時證稱：伊有購買登記在告訴人名
    下之喬亞公司股份，被告有出示告訴人的同意書給伊看，說
    有受告訴人全權委託處理，伊入股時並不知道伊所買的是技
    術股，只知道買的是告訴人名下的全部股份等情（見原審卷
    第五十九至六十一頁），則證人謝美麗之證述至多僅足以證
    明其有購買登記在告訴人名下之系爭股份，然其並無從得悉
    被告與告訴人間之內部關係為何，故其證述尚無足證明登記
    在告訴人之原因為何。
(五)至於卷附股權同意書僅記載：「台灣喬亞國際股份有限公司
    董事丙○『持有』參拾陸萬股同意由董事甲○○全權處理，
    持有股數辦理股權轉讓交割並完成公司法定程序」等字（見
    同前他字偵查卷第八頁），又喬亞公司設立及歷次變更登記
    事項卡（見同上偵查卷第七十至八十七頁），僅足證明喬亞
    公司確有三十六萬股股份曾登記在告訴人名下，及系爭股份
    其有十八萬股有移轉登記在被告名下之事實，尚無足佐證系
    爭三十六萬股股份為告訴人所有，及該股份出售所得亦歸告
    訴人所有。又卷附股東入股金證明書、收據、及喬亞公司存
    摺影本（同上偵查卷第九至十頁、第三十七至五十五頁），
    亦僅係證明被告出售系爭股份予買方後，買方支付六百萬元
    價款其中有三百萬元交予喬亞公司、一百萬元予被告、餘二
    百萬元交付予告訴人之客觀事實，尚無從證明登記在告訴人
    名下之系爭財產必然為告訴人所有乙事。
(六)綜上所陳，系爭三十六萬股之股份（含其中十八萬股剩餘股
    份），並非侵占罪之客體。而系爭股份，確係被告為供擔保
    對告訴人丙○之債務，而將登記於告訴人丙○名下，已如上
    述。則被告將系爭股份出售予謝美麗之行為，及將原登記在
    告訴人名下之十八萬股股份，過戶於被告自己名下，純屬被
    告處分自己所有財產之行為，其因出售系爭股份自謝美麗處
    所取得之六百萬元價款，仍為被告所有之財產，被告自有權
    處分上開款項，意即系爭股份出售之價款並非屬告訴人所有
    ，則被告係持有自己所有之物，並非持有他人之物，則其自
    無所謂變易持有為所有之情事，亦無變易持有為不法所有之
    意思。雖被告未依前揭股份協議書第八條之約定，將出售系
    爭股份所取得之價款用以清償其積欠告訴人之款項，惟此僅
    屬被告違背對告訴人民事上之履行契約問題，與侵占罪之要
    件不合，尚難以侵占罪相繩。
六、綜上所述，本案依公訴人所提出之證據調查，尚不足以證明
    被告確有侵占之犯行。此外，復查無其他積極證據足資證明
    被告有何公訴人所起訴之侵占犯行，不能證明被告犯罪，揆
    諸前揭說明，即應為被告甲○○無罪之諭知，原審審理後亦
    同此認定，為被告甲○○無罪之諭知，自無違誤。公訴人依
    告訴人之請求，以該股份若屬被告所有，處分時何須再由告
    訴人丙○出具同意書，且未告知謝美麗其為股份所有權人；
    及告訴人丙○在原審審理中證稱：我認定（股份）是給我的
    等語，上訴主張原判決不當云云。惟本案股份係被告所有，
    而以告訴人丙○名下登記，用以擔保債務，業如前述。是該
    股份形式上既登記在告訴人丙○名下，其處分時為便利作業
    ，由告訴人丙○另行提出同意書，以取信於購買者，使辦理
    變更登記有所憑據，事屬當然，此與該股份實際上歸屬何人
    無涉；至證人謝美麗於原審證稱以六百萬元買股份，只要不
    損害其原來公司利益即可，對所購股權數、金額、付款等部
    分，均未詳細瞭解（現原審卷第五十八至六十頁），是被告
    為免橫生枝節，破壞此項交易，而未詳述其與告訴人丙○之
    內部關係，亦屬情理之常；而告訴人丙○在原審之證詞，係
    其在審理中主觀之陳述，與其之前陳述不符，且與卷內有關
    股份登記在其名下之相關事證亦相齟齬，仍難據為不利被告
    之認定。是本案應屬債務不履行之民事糾葛，應另循民事途
    徑解決，尚難遽以刑法侵占罪相繩，公訴人上訴所舉之事證
    仍難動搖本院無罪之心證，依諸前揭說明，其上訴為無理由
    ，應駁回之。
據上論斷，應依刑事訴訟法第三百六十八條判決如主文。
本案經檢察官鄭龍照到庭執行職務。
中    華    民    國    97    年    6     月    3     日
                  刑事第四庭  審判長法  官  沈宜生
                                    法  官  陳國文
                                    法  官  鄭水銓
以上正本證明與原本無異。
本判決不得上訴。
                                    書記官  劉貞達
中    華    民    國    97    年    6     月    5    日


司法院資訊處製作；財團法人民間司法改革基金會備份。
